臺灣高等法院民事判決　　　　　　　　 96年度上國易字第3號
　　上　訴　人　丁○○
　　法定代理人　戊○○
　　　　　　　　丙○○
　　訴訟代理人　蔡正雄律師
　　複代理人　　陳瓊苓律師
　　被上訴人　　宜蘭縣羅東鎮公所
　　法定代理人　乙○○
　　訴訟代理人　林世超律師
　　複代理人　　張瑄律師
　　被上訴人　　宜蘭縣體育會劍道委員會
　　法定代理人
　　兼追加被告　甲○○
　　共　　　同
　　訴訟代理人　李秋銘律師
　　複代理人　　黃金亮律師
上列當事人間求國家賠償等事件，上訴人對於中華民國96年1月
23日台灣宜蘭地方法院95年度國字第4號第一審判決提起上訴，
並為訴之追加及減縮聲明，經本院於96年9月11日言詞辯論終結
，茲判決如下：
    主  文
上訴及追加之訴駁回。
第二審及追加之訴訴訟費用由上訴人負擔。
    事  實
甲、上訴人方面：
一、聲明：
  (一)原判決廢棄。
  (二)被上訴人宜蘭縣羅東鎮公所（下稱羅東鎮公所）應給付上訴
    人新台幣（下同）1,147,239元，並自追加起訴狀繕本送達
    翌日起至清償之日止，依週年利率百分之五計算之利息。
  (三)被上訴人宜蘭縣體育會劍道委員會（下稱宜蘭劍道委員會）
    及追加被告應連帶給付上訴人1,147,239元，並自追加起訴
    狀繕本送達翌日起至清償之日止，依週年利率百分之五計算
    之利息。
  (四)第2項或第3項中任一人為給付，其餘之人於其給付範圍內，
    免給付義務。
二、陳述：除與原判決記載相同者，茲予引用外，補稱略以：
  (一)羅東鎮立體育館（以下稱系爭體育館）之所有權人為被上訴
    人羅東鎮公所，且為被上訴人羅東鎮公所設置供公眾使用，
    具有公有公共設施之性質，不因被上訴人羅東鎮公所將其借
    予他人為有償或無償使用而有不同。又致上訴人受傷之三腳
    立電扇（以下稱系爭電風扇），擺放在系爭體育館內供公眾
    使用達三年之久，事實上已處於被上訴人羅東鎮公所可加以
    管理之狀態，依最高法院94年度台上字第2327號判決之見解
    ，系爭電風扇應認為屬被上訴人羅東鎮公所之公有公共設施
    。被上訴人羅東鎮公所所提出二份委託管理契約，其委託期
    間一為民國92年1月1日至94年6月30日止，另為95年10月1日
    起至96年12月31日止，均與本件事故於94年10月12日發生時
    無涉。縱上訴人之損害係由被上訴人羅東鎮公所以外之第三
    人所造成，亦僅被上訴人羅東鎮公所是否向該第三人求償問
    題，不能免其國家賠償責任。
  (二)系爭體育館地板濕滑之事實，有被上訴人羅東鎮公所於事故
    發生後之95年9月28及同年月29日兩日進行地板養護工程、
    體育館天花板及牆壁滲水、油漆脫落之照片為證。又上訴人
    跌倒處縱為晴朗之白天，該處之地板及進出口處仍見水漕及
    潮濕，亦有照片為證，足認因系爭體育館使用者進進出出結
    果，致該館出入處附近亦潮濕濕滑。證人張耀仁於原審證稱
    地板濕濕的，會影響到我們練習劍道，其練習劍道的四年中
    發生四、五次學員因地板潮濕而跌倒之事。證人簡世齊亦於
    原審證稱其有看到上訴人跌倒，當天地上濕濕的，上訴人因
    跑步跌倒撞到系爭電風扇，系爭電風扇是管理員去擺的，當
    天經過上訴人跌倒處，發現垃圾桶旁邊有漏水等情，益證上
    訴人因系爭體育館地板濕滑跌倒撞上系爭電風扇，致受傷害
    為可信。被上訴人羅東鎮公所就系爭體育館及系爭電風扇之
    管理、設置有欠缺，造成上訴人之損害，自應負國家賠責任
    。
  (三)追加被告於系爭事故發生時，負責教導上訴人之劍道，其於
    教學期間內對於上訴人之安全，應為相當程度之注意，並負
    防止危險發生之義務。惟本件事發當日，系爭體育館因天花
    板漏水，導致地板多處濕滑，追加被告並未對學員提出警告
    ，亦未就系爭體育館內可能遭學員撞及之器具物件加以確實
    固定，且其視線已離開正在慢跑之學員，足認追加被告未在
    場善盡輔導、監督及預防危險之責，致在慢跑中之上訴人，
    因不慎跌倒撞擊系爭電風扇而受傷，顯有侵害上訴人權利之
    行為，應依民法第184條第1項前段之規定，對上訴人負損害
    賠償之責。又追加被告係被上訴人宜蘭劍道委員會之受僱人
    ，被上訴人宜蘭劍道委員會應依民法第188條負連帶賠償責
    任。
  (四)被上訴人羅東鎮公所、宜蘭劍道委員會及追加被告就上訴人
    所受損害應負之責任，雖本於個別之發生原因，但其給付目
    的同一，屬不真正連帶，其一人對上訴人為給付後，其他人
    就已給付之部分，債務亦告消滅。
三、證據：除援用原審所提出者外，補提中央氣象局網站資料為
    證。
乙、被上訴人羅東鎮公所方面：
一、聲明：上訴駁回。
二、陳述：除與原判決記載相同者，茲予引外，補稱略以：
  (一)證人簡世軒於原審作證時，指出上訴人跌倒之位置與證人張
    耀仁及簡世齊所指上訴人跌倒之位置不符，但卻與上訴人所
    指跌倒位置相符，足上訴人與三名證人中，有二人說謊。
  (二)系爭體育館固因天花板破裂，會於下雨天漏水致館內地板濕
    滑，惟上訴人於94年10月12日跌倒之位置並非天花板破裂會
    漏水之處，且當地當日並無下雨，足認上訴人跌倒非因天花
    板破裂漏水致地板濕滑所致。至於上訴人所提出之照片，無
    法證明拍攝地點為上訴人跌倒處，自無以為據。又證人簡世
    齊雖於原審證稱當天地上濕濕的，但依其所繪現場圖顯示，
    系爭電風扇距垃圾桶有一、二公尺遠，果係垃圾桶旁飲料罐
    流出致該處濕滑，應已溢流一、二公尺，則該處濕滑應顯而
    易見，惟追加被告及證人張耀仁、簡世軒於原審均證稱上訴
    人跌倒前後，均未注意到地板是否濕滑，知證人簡世齊所言
    ，並非可信。
  (三)上訴人雖指系爭體育館尚有地板凹凸不平之情事，並以照片
    為證。惟上揭照片並非於事發當時拍攝，拍攝之處所亦無法
    證明為上訴人跌倒之處，縱認系爭體育館內確有地板凹凸不
    平之瑕疵，亦與本件上訴人跌倒受傷間無因果關係。
  (四)系爭電風扇乃供系爭體育館館內吹風及散熱之用，上訴人並
    未證明已欠缺通常效用或功能，致他人受損害。況除上訴人
    外，當日跑在上訴人前頭之其他學員並無人撞到系爭電風扇
    ，足認系爭電風扇擺放之位置不會阻礙學員之跑步。
    本件實係上訴人偶然跌倒撞及系爭電風扇，與系爭電風扇是
    否擺放或維護不當無關。
三、證據：除援用原審所提出者外，補提中央氣象局逐日逐時氣
    象資料為證。
丙、被上訴人宜蘭劍道委員會方面：
一、聲明：上訴駁回。
二、陳述：除與原判決記載相同者，茲予引外，補稱略以：
  (一)由追加被告於原審之證詞及宜蘭縣政府95年11月29日府社合
    字第09501466343號函，謂被上訴人宜蘭劍道委員會係宜蘭
    縣體育會之內部組織觀之，被上訴人宜蘭劍道委員會並未設
    有事務所或營業所，亦無獨立財產，自不合於民事訴訟法所
    規定之非法人團體之要件，欠缺當事人能力。
  (二)證人張耀仁於原審之證言，充其量僅足證明系爭體育館曾有
    漏水之事實，但不能證明事故當日系爭體育館有漏水。且張
    耀仁於原審所繪製之漏水地點，並非上訴人當日跌倒受傷處
    所，又參酌事發當日，並未有下雨之情形，知本件事故之發
    生並非因系爭體育館漏水所致。
  (三)證人簡世齊雖於原審證稱系爭體育館之地板有濕濕的，惟證
    人張耀仁則表示未發現地板是濕的，且證人張東雄及追加被
    告亦均表示當天地板並沒有濕，平常時地板縱有因漏水而濕
    滑處，亦非上訴人跌倒之處所，足認簡世齊於原審所證，係
    維護上訴人之詞，並無可取。
  (四)依證人張耀仁及簡世軒於原審之證詞，足認學習劍道學員之
    跑步暖身活動，係在打羽毛球之黃地板範圍內，復依證人張
    東雄、簡世軒之證詞及張東雄、簡世軒、張耀仁及上訴人所
    繪之現場圖觀之，足認系爭體育館內三支電風扇均擺在非黃
    色地板之紅色地板徒步區位置。是系爭電風扇放置地點並不
    會影響學員跑步之進行，追加被告自無就系爭電風扇加以固
    定或加示警語之必要。況上訴人於事發時，既係位於三排跑
    步者之中間排最後，倘系爭電風扇之放置位置不當，何以上
    訴人之前方或兩側之人未撞及系爭電風扇？
  (五)追加被告於學員參與訓練時，已告知應注意事項，無未盡保
    護義務之侵權行為。且上訴人每週學習劍道三次，學習時間
    已有數年，對場內設施之位置及學習時應注意之安全事項均
    已知悉，追加被告自無於每次學習前，再重覆告知之必要。
    況追加被告指導之學員非僅上訴人一人，追加被告自無可能
    於同一時間內對於所有學員為全程之視力所及之注意，上訴
    人以追加被告之視線已離開上訴人為由，指摘追加被告未盡
    注意義務云云，顯屬苛求。又熱身運動乃任何運動前事先應
    為之行為，上訴人自身亦應注意在跑步時與各方學員及環境
    間之關係而保持適當距離，自不得以上訴人跌倒為由，即認
    追加被告有應注意能注意而不注意之過失。
  (六)追加被告係義務性在系爭體育館為劍道教學，與被上訴人宜
    蘭劍道委員會並無服勞務者與受監督者之關係存在，上訴人
    無法證明本件事故係因地板濕滑或電扇位置擺放不當所致，
    亦未證明追加被告有何過失之處，其主張被上訴人宜蘭劍道
    委員會應與追加被告負連帶賠償責任，亦為無據。
三、證據：援用原審所提出之立證方法。
丁、追加被告方面：
一、聲明：追加之訴駁回。
二、陳述及證據：援用被上訴人宜蘭劍道委員會之陳述及提出之
    證據。
    理  由
一、上訴人於本院審理中，追加甲○○為共同被告，並減縮利息
    之請求自追加起訴狀繕本送達之翌日起算，核與民事訴訟法
    第446條第1項但書、第255條第1項第2款、第3款之規定相符
    ，合先敘明。
二、上訴人主張：其於94年10月12日在被上訴人羅東鎮公所所有
    及管理之系爭體育館，參與被上訴人宜蘭劍道委員會開立，
    由追加被告甲○○擔任教練之劍道研習課程時，因地板設施
    不良或管理欠缺而濕滑、凹凸不平，且系爭電風扇擺置不當
    ，致其於熱身慢跑時跌倒而撞及系爭電風扇，因系爭電風扇
    之葉片彈開割到其左手背，造成其左手背深度斯裂傷合併伸
    指肌腱斷裂、左手肌腱斷裂術後併疤痕攣縮等之傷害，至今
    仍須持續進行復健治療。被上訴人羅東鎮公所就系爭體育館
    之設置、管理有欠缺，加以追加被告甲○○未盡維護其安全
    之義務，致其受有前開傷害，應分別依國家賠償法第3條第1
    項、民法第184條第1項規定，對其負損害賠償責任。又被上
    訴人宜蘭劍道委員會為追加被告甲○○之僱用人，亦應依民
    法第188條第1項規定與追加被告甲○○負連帶賠償責任。其
    因本次事故，受有(一)醫療費用：住院及第1次手術費用各為
    500元、32,334元，合計為32,834元。(二)到目前之復建回診
    費用15,590元；第2次手術費用28,255元。(三)增加生活上之
    需要、為復建回診所支出之停車費1,030元。(四)看護費用1,8
    00元，由上訴人母親看護21天，計37,800元。(五)六福中醫診
    所復建治療費用，計31,730元，合計為147,239元之財產上
    損害，及因此事件而多次就診、復建治療、以及掌指間關節
    僵硬萎縮無法痊癒、外觀恐留下疤痕等非財產上損害100萬
    元等情，求為命：(一)被上訴人羅東鎮公所給付1,147,239元
    ，及自追加起訴狀繕本送達翌日起，至清償日止，依週年利
    率百分之五計算之利息。(二)被上訴人宜蘭劍道委員會與追加
    被告連帶給付上開本息。(三)上開任一人為給付，其他人於其
    給付之範圍內，免其給付義務之判決。（上訴人於原審依不
    真正連帶關係，請求被上訴人羅東鎮公所、宜蘭劍道委員會
    給付上開金額及自起訴狀繕本送達翌日起之法定利息，於本
    院審理時，追加被告甲○○與被上訴人宜蘭劍道委員會應依
    民法第188條規定負連帶賠償責任，並減縮利息之請求自追
    加起訴狀繕本送達之翌日起算）
　被上訴人羅東鎮公所則以：其非系爭體育館之管理機關，系
    爭體育館亦無上訴人所主張管理或設置有欠缺之情事，且上
    訴人受傷，與系爭體育館設置或管理上有無欠缺，並無相當
    因果關係。系爭體育館為被上訴人羅東鎮公所所有，長期提
    供給宜蘭縣體育會及被上訴人宜蘭劍道委員會等單位使用，
    並委託其管理，依合約第6條第3項規定「本場館管理員由乙
    方（即羅東鎮體育會暨下屬單項委員會）聘僱任用，負責本
    場館內外環境清潔、設施維護及管理收費，薪資亦由乙方支
    付」，至電風扇三台，係由被上訴人宜蘭劍道委員會學員家
    長贈送，二台由被上訴人宜蘭劍道委員會自行購買，故電風
    扇並非公有公共設施。至系爭體育館之天花板雖有漏水之情
    事，惟事發當日及前一日均未曾下雨，自無所謂因下雨致屋
    頂漏水，造成地板漏水濕滑情形，上訴人所受傷害純係其不
    慎跌倒撞到立於旁邊之系爭電風扇所致，並非因地板濕滑或
    管理欠缺。又系爭電風扇並非放置於上訴人跑步會經過之路
    線，其對系爭電風扇之管理並無欠缺。縱認其應負損害賠償
    責任，惟上訴人請求之金額亦有不當，且對本件事故之發生
    亦有過失，應依法減輕其賠償金額等情，資為抗辯。
    被上訴人宜蘭劍道委員會及追加被告則以：被上訴人宜蘭劍
    道委員會雖為多數人所組成，設有代表人，惟並未有事務所
    或營業所，亦無獨立之財產，並未合於民事訴訟法所定非法
    人團體之要件，上訴人雖主張被上訴人宜蘭劍道委員會設有
    事務所於宜蘭縣羅東鎮○○路211號云云，惟該地址係隨代
    表人選定之不同而變遷之聯絡處所，並非固定之事務所，故
    無當事人能力。又被上訴人宜蘭劍道委員會係於每週一、三
    、五日晚上7時30分至9時在系爭體育館進行劍道研習課程，
    該處屬被上訴人羅東鎮公所所有，該時段以外之時間，另借
    與羽球、桌球等團體使用，系爭體育館之維護事宜，非屬被
    上訴人宜蘭劍道委員會之權責。且被上訴人宜蘭劍道委員會
    非追加被告之僱用人，自不就追加被告之行為，與追加被告
    負僱用人之連帶賠償責任。況熱身活動乃任何運動前事先所
    應運作之行為，上訴人本身在熱身時自應注意跑步之各方學
    員與環境間之關係而保持適當距離，上訴人跌倒之可能原由
    不一，或為推擠或為自身絆倒所致，此與追加被告或被上訴
    人宜蘭劍道委員會有無因疏於注意無關。又系爭電風扇原即
    置於跑步區域以外，根本不影響跑步學員之前進。又當日系
    爭體育館之地板並無濕滑之情，且上訴人跌倒之位置亦非平
    日積水之處，何況當時上訴人係位於三排跑步之中間一排最
    後面，其兩旁另有跑步之人，衡情不可能因系爭電風扇放置
    不當致被上訴人撞及而受傷，故上訴人跌倒後撞及電風扇，
    致受傷害，與電風扇擺設位置無關。縱上訴人得請求賠償，
    惟上訴人請求之金額亦有諸多不當，且上訴人對本件事故之
    發生亦有過失，應依過失相抵減輕或免除賠償金額等語，資
    為抗辯。
三、被上訴人宜蘭劍道委員會為人民團體宜蘭縣體育委員會之內
    部組織之一雖非為法人，但有其名稱、代表人、組織及獨立
    預算，有宜蘭縣政府函及宜蘭縣體育會函可據（原審卷196
    頁、295頁、304頁），其會址雖係隨代表人選定之不同而變
    遷，仍不失為其事務所，與民事訴訟法第40條第3項所定非
    法人團體相當，自有當事人能力，被上訴人宜蘭劍道委員會
    抗辯其無當事人能力，尚非可採。
四、就被上訴人羅東鎮公所是否為系爭體育館之設置或管理者言
    。按系爭體育館為被上訴人羅東鎮公所所設置，為兩造所不
    爭，又被上訴人宜蘭劍道委員會與羽球、桌球、網球及軟式
    網球等委員會同屬宜蘭縣羅東鎮體育會之下屬單位，因使用
    系爭體育館，被上訴人羅東鎮公所乃與宜蘭縣羅東鎮體育會
    及其各下屬單位（以下稱各簽約者）簽訂管理委託契約，協
    助被上訴人羅東鎮公所管理，並接受被上訴人羅東鎮公所之
    指揮監督維護系爭體育館各項設施，系爭體育館所有財產（
    含設備、設施、門窗、燈具、地板．．），於簽約7日內辦
    理點交後，移由各簽約者管理，期滿後歸還被上訴人羅東鎮
    公所，若有毀損、損失者，由各簽約者負賠償之責，各簽約
    者並自聘管理員，負責環境清潔、設施維護及管理收費，有
    關修繕費用，於3萬元內由各簽約者負擔，逾3萬元部分，經
    各簽約者報請被上訴人羅東鎮公所核准後，由被上訴人羅東
    鎮公所負擔等情，亦有羅東鎮立體育館及網球場管理委託契
    約書可參（原審卷139頁、178頁），上開委託契約之期間雖
    為92年1月1日至94年6月30日、95年10月1日至96年12月31日
    ，非本件事故發生時之契約，然上訴人於系爭體育館學習劍
    道亦已2年多，為兩造所不爭，可知上訴人學習期間，至少
    有部分於上開委託契約所訂期間內，又上開二份契約書係以
    例稿方式印製，其內容相同，而被上訴人宜蘭劍道委員會係
    長期使用系爭體育館以從事劍道教學，於本件事故發生時，
    被上訴人羅東鎮公所、被上訴人宜蘭劍道委員會間並未另就
    如何使用系爭體育館為約定，自係同意以上開委託契約書內
    容，繼續規範其間之權利義務，上訴人主張不得依上開二契
    約書內容，認定系爭體育館之設置、管理使用者，尚非可採
    。又依上開契約書內容，可知系爭體育館之地板，原為被上
    訴人羅東鎮公所所設置，於契約存續期間，雖交由各簽約者
    協助管理，但仍受被上訴人羅東鎮公所之指揮監督，如有修
    繕必要，仍視其所需費用，由各簽約者單獨負擔或被上訴人
    羅東鎮公所、各簽約者分擔之。至若現場之環境清潔等，則
    由各簽約者負擔。可知被上訴人羅東鎮公所仍為系爭體育館
    本體之設置或管理者，若有欠缺，被上訴人羅東鎮公所仍難
    辭其責。
五、就被上訴人羅東鎮公所關於系爭體育館之設置或管理有無欠
    缺言。本件上訴人請求被上訴人羅東鎮公所為國家賠償，無
    非以系爭體育館之地板濕滑、凹凸不平致上訴人滑倒，加以
    系爭電風扇擺放不當，致為上訴人滑倒時所撞及為依據。首
    就系爭體育館地板之設置及管理有無欠缺論之。系爭體育館
    因建築物老舊，天花板破裂，於下雨天會發生漏水致館內之
    地板濕滑乙情，有證人張耀仁、張東雄之證詞可參（原審卷
    277、283、315頁）。此等地板濕滑情事，並非於設置時即
    有之，為兩造所不爭，因此，上訴人主張設置系爭體育館之
    地板有漏水之欠缺，尚非有據。且上訴人於94年10月12日發
    生跌倒之位置，為系爭體育館內黃色木板區域靠近館內擺放
    桌球桌暨網球場出入口之側門門旁，而非該天花板破裂漏水
    之處，亦有證人簡世齊、簡世軒、張耀仁、張東雄等人於原
    審審理時當庭繪製之上訴人跌倒及天花板破洞漏水等位置圖
    可稽（原審卷第287-290頁），是系爭體育館雖有天花板破
    裂會發生漏水之事實，亦無法以此即謂上訴人在當天係因天
    花板漏水致地板濕滑而跌倒。上訴人雖另提出地板濕滑之照
    片為證（原審卷第234、240、241頁），然此照片除無法證
    明是在上訴人受傷當日所拍攝外，照片所示之地點亦非上訴
    人發生跌倒之處，仍無法證明上訴人係因地板潮濕而跌倒。
    證人簡世齊雖於原審證稱：「當天地上濕濕的，哥哥因為跑
    步跌倒撞到電風扇。」、「（上訴人跌到）整個經過我都有
    看到。」、「當天地板有濕濕的，因為還沒有跑步之前我經
    過那裡，發現垃圾桶旁邊有漏水，所以地板濕濕的。平常要
    下雨才會地板濕濕的，當天並沒有下雨，當天是垃圾桶飲料
    罐裡面的飲料流出來，所以地板才會濕濕的。」等語（卷第
    280-281頁），然依證人簡世齊所繪製之現場圖示（原審卷
    第287頁），該垃圾桶乃放置在練習範圍外之紅地地板區，
    其右為系爭電風扇，再右為上訴人跌倒處，參酌上訴人表示
    其當天跑步位置是在中間排之最後面（原審卷273頁），可
    知系爭電風扇之右側（即上訴人之左側），尚有其他學員，
    再右側始為上訴人，則跑步時上訴人距垃圾桶位置至少有一
    、二公尺之遙（上訴人與垃圾桶間，有其他學員、系爭電風
    扇），亦即依證人簡世齊陳述，垃圾桶飲料罐所流出之飲料
    ，應已溢流長達一、二公尺至上訴人跑步位置，惟證人簡世
    齊卻稱：「我說地板濕濕的地方就在垃圾桶旁邊」（參卷宗
    第281頁），可知其有關上訴人跌倒處附近物件之空間關係
    所為陳述，並非正確。何況若飲料已溢流長達一、二公尺，
    其濕滑情形自當容易察見，跑在上訴人前面之學員亦會受影
    響，然依證人張耀仁、簡世軒、甲○○等人所述，其等在上
    訴人發生跌倒前後，均未發現或注意到地板是否濕滑，且除
    上訴人外亦無其他跑步學員跌倒，故證人簡世齊前開證詞，
    實有疑義，難以採信。此外，復無其他證據足以證明上訴人
    當天係因地板濕滑而跌到，上訴人主張被上訴人羅東鎮公所
    所管理之體育館有地板濕滑之管理欠缺情事，亦難認有據。
    上訴人雖再提出照片2幀，以證明系爭體育館地板凹凸不平
    之事實（原審卷241頁），然上揭照片拍攝時間為95年9月30
    日，已在本件事故發生後1年，且無任何事證可認上訴人係
    於該處跌倒及因地板凹凸不平而跌倒，仍難據此謂被上訴人
    羅東鎮公所就系爭地板管理之欠缺，與上訴人受傷有何因果
    關係。次就系爭電風扇之設置及管理有無欠缺論之。被上訴
    人羅東鎮公所辯稱系爭體育館內包含系爭電風扇共有三台電
    風扇，均為被上訴人宜蘭劍道委員會所有，其中二台為被上
    訴人宜蘭劍道委員會自購，另一台為學員家長贈送予被上訴
    人宜蘭劍道委員會之事實，為被上訴人宜蘭劍道委員會於
    本件國家賠償審查會中所自承（原審卷109頁），核與證人
    即被上訴人宜蘭劍道委員會及其他使用單位共同僱用之管理
    員張東雄於原審亦證稱該電風扇為被上訴人宜蘭劍道委員會
    所有，由被上訴人宜蘭劍道委員會管理等語（原審卷283）
    相符，應堪信為真實。系爭電風扇既非被上訴人羅東鎮公所
    所有，且事實上由被上訴人宜蘭劍道委員會管理使用，自難
    以其置於系爭體育館內已3年，即謂由被上訴人羅東鎮公所
    管理，上訴人並未提出其他證據，以證明系爭電風扇為被上
    訴人羅東鎮公所所設置或管理之物，則其主張被上訴人羅東
    鎮公所就系爭電風扇擺設不當，致其滑倒時撞及而受傷，應
    負國家賠償責任，亦非可採。
六、就追加被告甲○○關於上訴人之受傷，有無過失言。上訴人
    固主張本件事發當日，系爭體育館因天花板漏水，導致地板
    多處濕滑，追加被告並未對學員提出警告，亦未就系爭體育
    館內可能遭學員撞及之器具物件加以確實固定，且其視線已
    離開正在慢跑之學員，足認其未在場善盡輔導、監督及預防
    危險之責，致在慢跑中之上訴人，因不慎跌倒撞擊系爭電風
    扇而受傷，顯有侵害上訴人權利之行為，然為追加被告甲○
    ○所否認，辯稱系爭體育館並無濕滑情形，系爭電風扇之擺
    設亦無不當，且上訴人已在該地學習數年，對該場地設施均
    已熟悉，其無每次重覆叮囑必要等語。查上訴人並非因系爭
    體育館之地板濕滑而跌倒，已如前述，上訴人主張追加被告
    甲○○有此部分之過失，並非可採。又系爭體育館平日運動
    範圍以黃色地板鋪設，外圍則以紅色地板鋪設，系爭電風扇
    係擺設於紅色地板區，並非放置於劍道學員練習之黃色地板
    區，有證人張東雄、簡世軒、張耀仁等人及上訴人本人所繪
    製之現場圖可稽（原審卷第286-291頁），而劍道學員平時
    跑步，是在黃色地板範圍內，亦據證人張耀仁、簡世軒供明
    （原審卷276頁、279頁），核與追加被告甲○○於原審所為
    證述相符（原審卷318頁），亦堪信為真實。紅色地板區為
    系爭體育館內之最外圍部分，平日放置運動器材、椅子、垃
    圾桶及電風扇等物，有上訴人提出之現場照片可參（原審卷
    16頁、235頁、240頁），上訴人既已在此學習多年，對此環
    境應甚熟悉，因此系爭電風扇擺設於系爭體育館紅色地板區
    ，通常不會妨礙學員於黃色地板範圍內跑步熱身，或對其跑
    步造成不可測之危險，此由當日上訴人係跑在中間排之最後
    一位，惟除上訴人一人外，並無其他學員碰撞到系爭電風扇
    ，可知一般。何況系爭體育館並無空調設備，因此設置系爭
    電風扇供體育館內從事體能活動之團體於館內吹風或散熱之
    用，實有必要。系爭電風扇雖未置於學員跌倒也不會撞及之
    位置，但因系爭體育館之紅色地板範圍並不寬敞，有照片可
    參（原審卷16頁），為使系爭電風扇背面空氣流通，以發揮
    其功能，系爭電風扇無法緊貼牆壁放置，因此，其置於接近
    黃色地板位置之紅色地板區，乃遷就現場狀況所非得已之措
    施，因此，以系爭體育館之現場狀況，難謂系爭電風扇擺設
    位置，有何不當。再者，系爭電風扇之設計本為可隨時移動
    之立扇，使用此種電扇者，通常不會將之固定，而系爭體育
    館係供各團體從事各種運動之用，非僅供被上訴人宜蘭劍道
    委員會使用，難僅為方便被上訴人宜蘭劍道委員會使用，將
    之固定於某處，何況將此種電扇固定，若遇碰撞，所生傷害
    可能更大，未必能提高使用之安全性，因此不能謂追加被告
    未固定系爭電風扇，有何過失可言。至於系爭電風扇遭被上
    訴人撞及而倒下且其護網彈開，葉片飛出之現象，但此為系
    爭電風扇設計問題，非追加被告甲○○之維護或使用有何疏
    失，難將此現象之發生，歸咎於追加被告甲○○。上訴人復
    不能提出任何證據，證明追加被告甲○○因過失行為致上訴
    人受傷，則其主張追加被告甲○○應負侵權行為損害賠償責
    任，自非可採。被上訴人宜蘭劍道委員會並非自然人，上訴
    人於原審主張被上訴人宜蘭劍道委員會應依侵權行為規定負
    損害賠償責任，自非可取。又追加被告甲○○既無侵權行為
    ，則上訴人於本院審理時，主張被上訴人宜蘭劍道委員會應
    依民法第188條規定，負連帶賠償責任，亦無足採。
七、綜上所述，上訴人於原審本於國家賠償法第3條規定，請求
    被上訴人羅東鎮公所賠償其損害，及依侵權行為法則請求被
    上訴人宜蘭劍道委員會負賠償責任，均無理由。原審駁回上
    訴人之請求及其假執行之聲請，並無不合，上訴意旨指摘原
    判決不當，聲明廢棄，為無理由，應駁回其上訴。上訴人於
    本院追加依侵權行為規定，請求追加被告甲○○、被上訴人
    宜蘭劍道委員會連帶負損害賠償，仍無理由，應予駁回。
八、據上論結，本件上訴及追加之訴均為無理由。依民事訴訟法
    第449條第1項、第78條，判決如主文。
中　　華　　民　　國　　96　　年　　9 　　月　　26　　日
                    民事第九庭
                        審判長法  官    黃熙嫣
                              法  官    陳玉完
                              法  官    呂太郎
正本係照原本作成。
不得上訴。
中　　華　　民　　國　　96　　年　　9 　　月　　28　　日
　　　　　　　　　　　　　　　書記官    黃千鶴
